臺灣高雄地方法院民事判決　　　　　　　93年度訴字第1663號
原　　　告　丁○
訴訟代理人　丙○○
　　　　　　乙○○
被　　　告　戊○○
　　　　　　丑○
　　　　　　甲○○
　　　　　　寅○○
　　　　　　己○○
上　一　人
訴訟代理人　庚○○
被　　　告　癸○○
上　一　人
訴訟代理人　蔡將葳律師
複　代理人　李育任律師
被　　　告　壬○○
　　　　　　子○○
上　一　人
訴訟代理人　辛○○
當事人間請求分割共有物事件，本院於民國94年7 月1 日言詞辯
論終結，判決如下：
    主      文
兩造共有坐落高雄縣大樹鄉○○段477 地號土地，依下列方法進
行分割：如附圖甲編號A 之部分（面積583.66平方公尺）分歸被
告戊○○所有；編號B 之部分（面積85.58 平方公尺）分歸被告
丑○所有；編號C 之部分（面積89.23 平方公尺）分歸被告甲○○所有；編號D 之部分（面積89.23 平方公尺）分歸被告寅○○
所有；編號E 之部分（面積44.62 平方公尺）分歸被告己○○所
有；編號G1之部分（面積617.92平方公尺）分歸被告癸○○所有
；編號G2之部分（面積503.68平方公尺）分歸被告壬○○所有；
編號G3之部分（面積663.06平方公尺）分歸被告子○○所有；編
號F 之部分（面積892.33平方公尺）分歸原告所有。
訴訟費用由被告戊○○負擔16% ，被告丑○負擔2%，被告甲○○
、寅○○各負擔2.5%，被告己○○負擔1%，被告癸○○、壬○○
、子○○各負擔17% ，餘由原告負擔。
    事實及理由
一、本件被告丑○、甲○○、寅○○、己○○、壬○○經合法通
    知，無正當理由未於最後言詞辯論期日到場，核無民事訴訟
    法第386 條所列各款情形，爰依原告之聲請，由其一造辯論
    而為判決。
二、原告主張：爰坐落高雄縣大樹鄉○○段477 地號土地（以下
    簡稱系爭共有土地），殆於民國58年底間前，仍係由黃清田
    、黃婦、黃桃、林黃罔4 人各自以1/4 、1/2 、1/8 、1/8
    之應有部分比例而為共有，並延續數十年來之分管口頭協議
    ，由黃清田分管系爭共有土地東北角1/4 部分、黃婦分管南
    側1/2 部分、黃桃與林黃罔2 人共同分管西北角1/4 部分。
    嗣各該共有人私自進行如附表所示之移轉後，方改由兩造共
    有迄今，各自之應有部分則分別為：被告戊○○9275/56720
    ，被告丑○1360/56720，被告甲○○、寅○○各占1/40，被
    告己○○1/80，被告癸○○、壬○○、子○○各占1/6 ，原
    告則占1/4 ；惟兩造依然遵守歷來之分管方式，由黃清田之
    後手即被告戊○○等人，共同分管系爭共有土地東北角1/4
    部分，黃婦之後手即癸○○等人，共同分管系爭共有土地南
    側1/2 部分，黃桃等人之後手即原告，分管系爭共有土地西
    北角1/4 部分。又系爭共有土地依使用目的，非不能分割；
    且兩造間亦未就系爭共有土地存有何不分割之特約；只係因
    被告鄭福林之應有部分遭假扣押及兩造對於系爭共有土地應
    如何分割迄未能達成合意等故，致兩造無藉由調解而為協議
    分割之可能，為此爰依民法第823 條第1 項前段之規定，訴
    請裁判分割，並另請參酌系爭土地之實際分管情形與兩造間
    之公平，而按附圖乙之所示進行分割等語。並求為判決：如
    附圖乙編號A 之部分分歸被告戊○○所有；編號B 之部分分
    歸被告丑○所有；編號C 之部分分歸被告甲○○所有；編號
    D 之部分分歸被告寅○○所有；編號E 之部分分歸被告己○○所有；編號G1之部分（面積610.62平方公尺）分歸被告癸○○所有；編號G2之部分（面積498.15平方公尺）分歸被告
    壬○○所有；編號G3之部分（面積675. 89 平方公尺）分歸
    被告子○○所有；編號F 之部分，分歸原告所有。
三、被告方面：
(一)被告戊○○以：伊與被告丑○、甲○○、寅○○、己○○等
    人之應有部分，確實均係自黃清田受讓而來，並依循以往而
    共同分管系爭土地東北部，且各自在其上擁有建物迄今；伊
    同意按附圖甲之方式進行分割，並單獨分得A 部分，但被告
    丑○、己○○之房屋尚分別有部分坐落在伊所分得之範圍內
    ，該2 人應該主動找伊處理此事等語。
(二)被告丑○、甲○○、己○○雖均未於最後言詞辯論期日到場
    ，惟據其先前陳述則為：伊等本係欲向前手即黃清田等人買
    受房屋暨所坐落土地，但因黃清田等人只能單獨辦理應有部
    分之移轉，是以伊等方成為系爭土地之共有人；伊等均同意
    分割讓彼此之權屬更為清楚、明確，至於分割方式則希望依
    照歷來之分管情形，將附圖甲（乙圖同之）編號B 、C 、E
    之部分，依序分歸丑○、甲○○、己○○單獨所有，以利各
    自有價值建物之保存等語。
(三)被告癸○○、子○○則以：伊等與被告壬○○係兄弟，伊兄
    弟3 人均一致同意分割，但原告所提如附圖乙所示之分割方
    案，將其與伊兄弟3 人間之東西向界址不當南移，可能會導
    致被告癸○○建物外露之管線必須拆除，而害及建物之完整
    使用功能，請求確實依兩造歷來之實際分管情形，亦即以既
    有圍牆之中心等為界進行劃分，將系爭共有土地分割為附圖
    甲之所示，至伊兄弟3 人間面積有所增加或短少之部分，伊
    兄弟3 人會自行私下協商找補事宜等語。並求為判決：如主
    文第1 項所示。
(四)被告寅○○、壬○○經合法通知始終未曾到庭，亦未提出書
    狀作何聲明、陳述。
四、查系爭土地為兩造所共有，各自之應有部分分別為：被告戊○○9275/56720，被告丑○1360/56720，被告甲○○、寅○○各1/40，被告己○○1/80，被告癸○○、壬○○、子○○
    各1/6 ，原告則為1/4 ；及系爭共有土地歷來之分管（含建
    物現實坐落）情形與兩造各自應有部分之由來均詳如附表之
    所示；又系爭土地依使用目的非不得分割，亦無不得分割之
    特約，惟因被告寅○○之應有部分遭債權人假扣押等故，致
    兩造未能達成分割協議等事實；有原告所提之土地登記謄本
    （第10至13頁）、土地登記簿謄本（卷二，第7 至13頁）、
    地籍圖謄本（第5 頁）、戶籍謄本（第47至54頁）、現況照
    片（第9 頁、第22-28 頁）、建物登記謄本（第131-135 頁
    ）、調解不成立證明書（第14頁）等件為證；並經本院偕同
    高雄縣鳳山地政事務所人員到場勘測屬實，而製有勘驗筆錄
    暨現場相片（第66至74頁）、複丈成果圖（第75-77 頁、第
    154-156 頁）在卷足憑；且兩造對各該部分亦均不予爭執，
    自俱堪信為真實。
五、按共有人得隨時請求分割共有物，但因物之使用目的不能分
    割或契約訂有不分割之期限者，不在此限，民法第823條第1
    項定有明文。經查：
(一)兩造共有系爭土地依使用目的無不能分割之情事，且兩造間
    未訂有不分割之特約已如前述，核與首揭法條規定相符，從
    而原告請求分割共有物，自應予准許。
(二)又查：
  1.經核，附圖甲、乙各所示之分割方法，二者最主要之差別，
    在於橫亙系爭共有土地以劃分南北之東西向界址，附圖甲係
    以既有圍牆為準，附圖乙則稍微南移而改以被告癸○○所有
    建物之北緣為據。茲審酌原告所提之附圖乙分割方案，將致
    被告癸○○因信賴既有分管界址所設置之建物外露管線，「
    改」坐落於原告分得範圍內而形成越界情事（參照第22頁下
    照片、第23頁上照片），徒增各該當事人間日後之糾紛，顯
    有所不當；反之，附圖甲所示之界址即現有圍牆，符合兩造
    數十年來實際之分管情形，而未予更易，本較為合宜；末衡
    以附圖甲所示之界址即現有圍牆，與原告建物間之通道寬度
    ，尚足敷一般自小客車通行使用，亦有原告所提之照片2 紙
    附卷可按（第22頁下、第23頁上），則原告也並未因維持既
    有之分管界址而另蒙受任何之不利益一節後，本院認應以附
    圖甲所示之分割方案，較為可採。
  2.復次：
  (1)附圖甲所示之分割方案，依循系爭共有土地數十年來之分管
    方法，而先將東北角1/4部分劃歸被告戊○○等人、南側1/2
    部分劃歸被告癸○○兄弟3 人、西北角1/4 即編號F 部分劃
    歸原告，本甚為合宜，爰先指明。
  (2)系爭土地東北角1/4 部分，亦即附圖甲編號A至E之部分，若
    綜合以觀，本即為規則、方整，且尚有部分土地，直接與系
    爭共有土地南邊之道路相連，而得以對外聯繫，是以整體之
    規劃、利用價值，本不遜於系爭共有土地之其他部分，從而
    分管系爭土地其餘部分之被告癸○○3 兄弟與原告，對此應
    不生何補償義務。嗣該東北角一帶土地因前手黃清田多次個
    別私下轉讓部分應有部分並已然劃分彼此分管範圍等故，致
    編號A至E各所示，分別坐落有現屬被告戊○○等人所有之有
    價值建物，則為建物之保存及尊重各相關共有人之意願等計
    ，本院認為編號A至E各部，以分別劃歸被告戊○○、丑○、
    甲○○、寅○○、己○○單獨所有為宜。至被告戊○○所餘
    之A 部分土地雖已不復完整致價值低落，惟被告戊○○對於
    受分配到該部分既已表示同意，則由其全然承受被繼承人黃
    清田前揭私自處分所造成之結果，於法本無不合，且更符公
    平；另編號B 至E 部分未直接與道路相鄰之問題，也應依各
    該相關共有人最初受讓應有部分之原因關係加以解決，亦即
    被告戊○○仍舊負有容忍被告丑○等人通行之義務至明。
  (3)至附圖甲編號G1至G3之部分，雖因受限於各該有價值建物坐
    落之實際位置，致各該分割後面積與應有部分比例換算之結
    果，有所未合，惟被告癸○○兄弟3 人既表示欲私下進行找
    補協議，且其等之抵押債權人，對於如此之分割方案亦未表
    示反對意見，則本院自宜尊重各該共有人相一致之意見，而
    將編號G1至G3各所示，分別劃歸被告癸○○、壬○○、子○○單獨所有。
  3.綜上，爰將系爭共有土地依附圖甲之所示進行分割，亦即編
    號A 之部分分歸被告戊○○、編號B 之部分分歸被告丑○、
    編號C 之部分分歸被告甲○○、編號D 之部分分歸被告寅○○、編號E 之部分分歸被告己○○、編號G1之部分分歸被告
    癸○○、編號G2之部分分歸被告壬○○、編號G3之部分分歸
    被告子○○、編號F 之部分分歸原告，且均為單獨所有。
六、末被告寅○○假扣押債權人所查封應有部分，在本件裁判分
    割確定後，本應集中於被告寅○○所分得之部分，此有最高
    法院72年度臺上字第2642號判例可資參照。另被告癸○○所
    有6 分之1 應有部分，遭中國農民銀行於83年3 月間，以83
    年抵二字第001035號申請書件，設定有存續期間為83年3 月
    15日至113 年3 月14日、債務人為癸○○、權利價值為360
    萬元之最高限額抵押權（證書字號83鳳字第005235號）一節
    ，固亦有土地登記謄本附卷可按，惟抵押權人中國農民銀行
    對於如附圖甲、乙所示之分割方案並無異議，且願意於系爭
    土地分割後，將該最高抵押權「單獨轉載」在被告癸○○分
    得之部分，有其出具之陳報狀附卷足稽，茲將此部分於判決
    理由中併予指明，俾利當事人於本件判決確定後，得憑之迅
    速辦理相關土地登記；至被告壬○○以其1/6 應有部分為玉
    山商業銀行設定抵押權之部分，則未據該行表明同意單獨轉
    載，也併予指明。
七、綜上所述，原告為系爭土地之共有人，系爭土地並無因使用
    目的不能分割或契約訂有不能分割期限等情事，兩造復無法
    進行協議分割，從而，原告本於民法第823條第1項前段之規
    定提起本訴，訴請裁判分割共有物，為有理由，應予准許，
    爰判決如主文第1 項所示。
八、末按分割共有物之訴實質上並無所謂何造勝訴敗訴之問題，
    是以如將訴訟費用完全命形式上敗訴之被告負擔，實欠公允
    。本院審酌兩造各自因本件訴訟所得到之利益，認本件之訴
    訟費用，應由兩造各以與應有部分相當之數，比例分擔，亦
    即被告戊○○負擔16% ，被告丑○負擔2%，被告甲○○、寅
    ○○各負擔2.5%，被告己○○負擔1%，被告癸○○、壬○○
    、子○○各負擔17% ，原告負擔25% ，始為妥適，也予指明
    。
九、據上論結，本件原告之訴為有理由，依民事訴訟法第385 條
    第1項前段、第80條之1，判決如主文。
中　　華　　民　　國　　94　　年　　7 　　月　　15　　日
                          民事鳳山庭
                              審判長法  官  王伯文
                                    法  官  李代昌
                                    法  官  莊珮吟
正本證明與原本無異。
如不服本判決，應於送達後20日內，向本院提出上訴狀並表明上
訴理由，如於本判決宣示後送達前提起上訴者，應於判決送達後
10日內補提上訴理由書（須附繕本）。
中　　華　　民　　國　　94　　年　　7 　　月　　15　　日
                                    書記官  吳建德
┌─────────────────────────────────────────────────────┐
│附表                                                                                                      │
├────────┬───────────────────────────────┬──────────┬─┤
│58年底前之共有及│    59  年  迄  今  所  有  權  變  動  之  具  體  情  形    │現今土地分管實際情況│備│
│土地分管實際情況│                                                              │                    │註│
├────────┼───────────────────────────────┼──────────┼─┤
│                │9275/56720：85.10.05‧戊○○‧分割繼承登記                    │附圖A 部分，部分有屋│仍│
│                ├───────────────────────────────┼──────────┤係│
│                │1360/56720：64.02.25‧丑  ○‧買受登記                        │以房屋占用附圖B 部分│共│
│                ├─────┬─────┬────┬────┬────┬────┼──────────┤同│
│                │比例：1/16│          │69.08.12│73.08.28│74.05.07│79.07.07│                    │分│
│                │  (5/80)  │1/40(2/80)│陳 登 駿│洪淑貞等│林 天 送│甲 ○ ○│以房屋占用附圖C 部分│管│
│黃清田，占應有部│          │          │買受登記│拍賣登記│買受登記│買受登記│                    │東│
│分1/4 ，分管系爭│ 59.01.10 ├─────┼────┼────┼────┼────┼──────────┤北│
│土地之東北角1/4 │          │          │69.08.12│73.10.12│79.07.03│        │                    │角│
│                │黃信安  即│1/40(2/80)│陳 登 山│鄭 福 義│寅 ○ ○│--------│以房屋占用附圖D 部分│部│
│                │黃清田胞弟│          │買受登記│買受登記│受贈登記│        │                    │分│
│                │          ├─────┼────┼────┼────┼────┼──────────┤  │
│                │補辦36年間│          │88.12.21│        │        │        │以房屋占用附圖E 部分│  │
│                │之繼承登記│1/80      │己 ○ ○│--------│--------│--------│及其西側部分土地    │  │
│                │          │          │買受登記│        │        │        │                    │  │
├────────┼─────┴─────┴────┴────┴────┴────┼──────────┼─┤
│                │1/6：癸○○‧69.02.05‧受贈登記                               │附圖G1部分，部分有屋│仍│
│黃婦，占應有部分├───────────────────────────────┼──────────┤共│
│1/2 ，分管系爭土│1/6：壬○○‧69.02.05‧受贈登記                               │附圖G2部分，部分有屋│管│
│地南側1/2       ├───────────────────────────────┼──────────┤南│
│                │1/6：子○○‧69.02.05‧受贈登記                               │附圖G3部分，部分有屋│部│
├────────┼───────────────────────────────┼──────────┼─┤
│林黃罔、黃桃，各│                                                              │                    │西│
│占1/8 ，共同分管│1/4：丁  ○‧65.10.29‧買受登記                               │附圖F 部分，部分有屋│北│
│西北角1/4       │                                                              │                    │角│
└────────┴───────────────────────────────┴──────────┴─┘
